臺灣臺北地方法院民事判決　　　　　　　96年度訴字第3777號
原　　　告　丁○○原名黃桂汶.
訴訟代理人　蔡雅蓯律師
被　　　告　甲○○
訴訟代理人　丁俊文律師
複代理人　　乙○○
上列當事人間侵權行為損害賠償事件，本院於民國96年10月31日
言詞辯論終結，判決如下：
    主      文
被告應給付原告新臺幣拾參萬壹仟捌佰肆拾肆元及自民國九十六
年二月二十七日起至清償日止，按週年利率百分之五計算之利息
。
原告其餘之訴駁回。
訴訟費用由被告負擔百分之十五，餘由原告負擔。
本判決第一項得假執行；但被告以新臺幣拾參萬壹仟捌佰肆拾肆
元為原告預供擔保後，得免為假執行。原告其餘假執行之聲請駁
回。
    事實及理由
一、訴狀送達後，原告不得將原訴變更或追加他訴。但擴張或減
    縮應受判決事項之聲明者，不在此限，民事訴訟法第255條
    第1項第3款定有明文。本件原告起訴時請求被告給付新臺幣
    （下同）841,064 元及自起訴狀繕本送達翌日起至清償日止
    ，按週年利率5%計算之利息，嗣於96年6 月12日擴張聲明為
    請求被告給付843,175 元及遲延利息，核屬擴張應受判決事
    項之聲明，依前揭說明，自應准許，合先敘明。
二、原告起訴主張：被告於民國94年8月7日18時19分，駕駛車號
    DA-9195 號自用小客車，沿臺北市○○區○○路由西往東方
    向行駛，行經臺北市○○區○○路21巷口時，本應注意行至
    無號誌而無交通警察指揮之交岔路口，轉彎車應禮讓直行車
    先行，並不得占用來車道搶先左轉，竟疏未注意即行左轉，
    適同向後方由訴外人謝沛穎所騎乘搭載原告之BFE-172 號重
    型機車行經該處，見狀閃煞不及，即遭被告所駕駛之自小客
    車左前側撞擊，因此人車倒地受傷，原告因而受有左脛股腓
    骨開放性骨折之傷害。被告業依過失傷害罪經鈞院以95年度
    交易字第303號判決有期徒刑2月確定，其過失甚為明顯。按
    因故意或過失，不法侵害他人之權利者，負損害賠償責任；
    汽車、機車或其他非依軌道行駛之動力車輛，在使用中加損
    害於他人者，駕駛人應賠償因此所生之損害；不法侵害他人
    之身體或健康者，對於被害人因此喪失或減少勞動能力或增
    加生活上之需要時，應負損害賠償責任；不法侵害他人之身
    體、健康、名譽、自由、信用、隱私、貞操，或不法侵害其
    他人格法益而情節重大者，被害人雖非財產上之損害，亦得
    請求賠償相當之金額。其名譽被侵害者，並得請求回復名譽
    之適當處分。民法第184條第1 項前段、第191條之2、第193
    條第1項及第195條第1 項前段分別定有明文。被告因過失致
    原告受有右脛骨腓骨之傷害，揆諸前揭法條，被告自應依法
    負損害賠償責任。茲就被告所應賠償之項目詳述如下：
  (一)救護車費用：
    本件車禍事故發生後，因原告右腿傷重，經送馬偕醫院急診
    作初步處置後，隨即派遣救護車轉送臺大醫院住院開刀治療
    ，其間支出救護車費用735元。
  (二)住院及診療費用：
    原告車禍受傷後，即送往醫院急診、開刀治療，施行開放性
    復位及內固定手術，術後在臺大醫院及遠東聯合診所定期門
    診，並於臺大醫院北護分院進行復健，迄96年2 月15日止共
    支出部分負擔39,549元，嗣於96年4月9日至12日，又支出部
    分負擔醫療費用2,111元，共計41,660 元。被告雖辯稱該費
    用原告曾辦理退費云云，自應由被告負舉證責任。
  (三)工作損失：
    原告於94年7 月自真理大學畢業後，於94年8月5日即應徵至
    數碼維安科技股份有限公司（下稱數碼維安公司）擔任行政
    秘書，每月薪資為25,000元，旋即遭逢本件車禍事故而無法
    繼續上班。而查原告因右脛骨腓骨開放性骨折，施以內固定
    手術，術後疼痛及骨頭癒合尚須休養復原，經醫囑共須休養
    4個月，總計受有工作損失100,000元。被告雖否認原告所提
    出在職證明書之真實性，惟原告確實於94年8月5日至數碼維
    安公司任職，隔日及遭逢本件車禍，可訊問該公司之人事主
    管以資證明，又原告於骨折傷害較為恢復後，即於95年5月
    24日至敬業企業管理顧問有限公司任職，每月薪資25,200元
    ，有該公司投保之勞工保險卡足稽，亦可佐證原告受傷時確
    有工作能力及相對應所能獲取之薪資水準。
  (四)增加生活上需要之費用部分：
    (1)看護費用部分：
      原告因本件車禍於94年8月7日起至94年8 月15日住院開刀
      期間，出院後因肢體傷害無法行動，日常生活須仰賴他人
      扶助，仍須受有看護之必要，迄至原告94年10月4 日購買
      助行器開始輔助行走為止，而該期間之看護均由原告之母
      親簡美玉終日照顧，依最高法院判決意旨，原告仍得請求
      相當於看護費用之損害。依一般目前看護之收費行情為每
      日2,000 元以上，則原告請求受有相當看護費之損害每月
      600,00元，共計2個月，總計120,000元，自得請求被告賠
      償。
    (2)增購輔助器材：
      原告因右脛骨腓骨嚴重骨折，經醫囑購置輪椅、助行器及
      腳固定帶，以輔助生活所需，共計2,100元。
    (3)交通費：
      原告因右脛骨腓骨骨折，行動不便，至醫院看診、檢查，
      非雇車前往醫療不可，迄今共支出計程車費計680 元。被
      告雖否認原告所提收據之真正，然該收據上均詳細記載車
      行名稱、車號、車資及駕駛親筆或印製之姓名，且各次車
      程之收據內容均屬不同，顯非作假，衡諸一般經驗法則，
      原告已盡相當之舉證責任。
  (五)傷口美容修復費用部分：
    原告右脛骨腓骨嚴重骨折，施以開放性復位及內固定術手術
    ，經拆線後卻遺留長約15公分之彎形疤痕及坑疤於右小腿上
    ，每當穿上裙子或短褲時，醜陋之長形彎曲疤痕及坑疤即清
    晰可見，甚為礙眼且不美觀，對身為女性之原告而言，當屬
    心中的痛，實有傷疤美容修復之必要，其日後雷射淨膚手術
    所需費用預估為78,000元，而此費用與被告之侵權行為間有
    相當因果關係，自得依法請求被告賠償。。
  (六)慰撫金：
    原告因被告不法侵害造成前開傷害，除須忍受身體的劇烈疼
    痛，致每晚無法入眠外，更始剛出校門欲展抱負之原告受到
    莫大之挫折，舉凡日常生活均須仰賴他人，使原告心情低而
    有憂鬱症之傾向，尤其車禍後遺症所造成骨折癒合後兩腳長
    度差距1.5公分，形成走路不平衡而有跛行之現象，以及骨
    頭酸痛和無法抹滅之彎曲疤痕，所產生之肉體、精神痛苦，
    實難以言喻，而案發迄今被告對原告未曾聞問，亦未達成和
    解，實令人心寒，為此原告請求500,000元之精神上損害賠
    償。
  (七)上開金額總計843,175 元，原告自得依據侵權行為法則請求
    被告予以賠償，並聲明：(1)被告應給付原告843,175 元及自
    起訴狀繕本送達翌日起至清償日止，按週年利率5%計算之利
    息、(2)原告願供擔保請准宣告假執行。
三、被告則以：本件被告雖經鈞院刑事判決確定應負刑責，然依
    最高法院判例要旨，民事訴訟並不受刑事判決事實認定之拘
    束，而本件車禍之發生，實係原告之使用人即謝沛穎違反交
    通規則及交通上信賴而發生，且速度過快所致，故被告就原
    告所受之傷害應無賠償之理。縱令被告確有過失，原告就其
    使用人之故意、過失亦應負責，被告主張依民法第217條第1
    項、第3 項規定減免責任。又被告對於原告主張之救護車費
    用735元、增購輔助器材2,100元部分固不爭執，然原告所主
    張之醫療費用單據，其上註記「如有退費請持原據憑辦」、
    「10% 部分負擔」，且因原告又具有健保、故原告是否辦理
    退費受領該健保負擔以外之費用，尚有待調查。而關於工作
    損失部分，數碼維安公司出具之證明書時間點為96年1 月10
    日，已逾事故發生之時點94年8月7日1年6個月以上，而原告
    亦未提出該公司申報之勞健保及薪資所得證明之相關資料，
    且該證明書所記載正式上班之94年8月5日與本件事故發生之
    時間未逾3日，94年8月6 日更為週休二日之星期六，故被告
    否認該證明書形式與實質之真正。且依證明書之記載，係原
    告主動於94年8月7日向數碼維安公司辭職，然該時原告仍在
    臺大醫院住院期間，故顯非原告因本件車禍造成工作損失。
    而醫囑原告需休養4 個月，與原告主張之工作損失有何必然
    關連，亦未見原告說明。又原告主張看護費用120,000 元所
    提出之收據為原告母親簡美玉自行出具，是否確有給付仍屬
    不明，原告否認該收據之實質真正，況原告亦自陳並未實際
    給付簡美玉看護費用，顯見該收據係虛偽不實，又所謂之看
    護是否為全職24小時之看護，而原告出院後日常生活休養期
    間，衡情是否有比照職業護士看護24小時之必要，原告亦迄
    未舉證。又被告否認交通費680 元收據真正，因原告起訴狀
    所附醫療收據中並無94年10月21日之醫療收據，但原告卻提
    出該日之車資收據作為搭車就診之證明，顯有不實之處。此
    外，原告主張78,000元傷口美容修復費用，係美容費用，而
    非醫療費用，再者，原告迄未支出該費用，而侵權行為損害
    賠償之請求，以受有損害為要件，此部分費用既未實際支出
    ，顯未發生損害，不得請求。至於原告請求500,000元之慰
    撫金顯屬過高，原告係受有輕傷害之骨折，且系爭車禍事故
    之發生原告亦與有過失，其所請求之慰撫金顯然過高。末以
    原告業已受領強制汽車責任保險金23,744元，自應予以扣除
    等語，置為抗辯。並聲明：(一)原告之訴及假執行之聲請均駁
    回、(二)如受不利判決，願供擔保免為假執行。
四、兩造對於被告於94年8月7 日18時19分，駕駛車號DA-9195號
    自用小客車，在臺北市○○區○○路21巷巷口，與訴外人謝
    沛穎所騎乘搭載原告之BFE-172 號重型機車發生車禍，原告
    並因而受有左脛股腓骨開放性骨折之傷害，嗣被告因過失傷
    害罪經本院以95年度交易字第303號判決有期徒刑2月確定，
    以及原告因本件車禍受傷而支出救護車費用735 元、增購輔
    助器材2,100元等，而原告並已收受強制汽車責任保險金23,
    744元等事實，並不爭執。
五、而原告主張被告對於本件車禍之發生有過失等情，雖為被告
    所否認，惟按刑事訴訟判決所認定之事實，固非當然有拘束
    民事訴訟法判決之效力，但民事法院調查刑事訴訟原有之證
    據，而斟酌其結果以判斷事實之真偽，並於判決內記明其得
    心證之理由，即非所不許，最高法院67年臺上字第2674號及
    49年臺上字第929 號判例意旨可資參照。本件原告主張被告
    於94年8月7日18時19分，駕駛車號DA-9195 號自用小客車，
    沿臺北市○○區○○路由西往東方向行駛，行經臺北市○○
    區○○路21巷口時，本應注意行至無號誌而無交通警察指揮
    之交岔路口，轉彎車應禮讓直行車先行，並不得占用來車道
    搶先左轉，竟疏未注意即行左轉，適同向後方由訴外人謝沛
    穎所騎乘搭載原告之BFE-172 號重型機車行經該處，見狀閃
    煞不及，即遭被告所駕駛之自小客車左前側撞擊，因此人車
    倒地受傷，原告因而受有左脛股腓骨開放性骨折之傷害等情
    ，業經證人謝沛穎於刑事案件偵查中指證述明確，並有臺北
    市政府警察局中山分局交通分隊道路交通事故現場圖、談話
    紀錄表、補充資料表、調查報告表、照片附於偵查卷可參，
    均經本院依職權調閱本院95年度交易字第303 號刑事案件卷
    宗核閱屬實，且本件經於刑事案件中送請鑑定，其鑑定意見
    與覆議意見均一致認定被告駕駛DA-9195 號自小客車左轉疏
    失，為肇事原因；而訴外人謝沛穎騎乘BFE-172 號重機車未
    注意車前狀況，同為肇事原因，有臺北市政府警察局交通警
    察大隊事故肇事原因初步分析研判表、臺北市車輛行車事故
    鑑定委員會95年4月7日北鑑字第09530073400 號函暨鑑定意
    見書及臺北市政府交通局95年7月24日北市交五字第0953295
    0500號函暨鑑定覆議意見書附於前開刑事卷足資佐參，堪信
    原告主張為真實。
六、按汽機車行駛至交岔路口左轉彎時，應距交岔路口30公尺前
    顯示方向燈或手勢，換入內側車道或左轉車道，行至交岔路
    口中心處左轉，並不得占用來車道搶先左轉，道路交通安全
    規則第102條第1項第5 款定有明文。而依當時之情形，並無
    不能注意之情事，被告竟疏未注意，導致發生本件車禍，使
    原告受有如上述之傷害，其對於此等結果之發生，即有過失
    ，且有因果關係。被告另辯稱原告之使用人即訴外人謝沛穎
    對於本件車禍之發生與有過失，而主張過失相抵，經查訴外
    人謝沛穎未注意車前狀況導致本件車禍之發生，同為肇事原
    因，有前揭鑑定意見書與覆議意見書可稽，堪信被告所辯屬
    實。按損害之發生或擴大，被害人與有過失者，法院得減輕
    賠償金額，或免除之；而該項規定，於被害人之代理人或使
    用人與有過失者，準用之，民法第217條第1項、第3 項分別
    定有明文。原告既同意由訴外人謝沛穎搭載，則其應當視為
    原告之使用人，其過失依法自應視同原告之過失，而有過失
    相抵之適用。是以，本件車禍發生時，原告對於車禍之發生
    與有過失，經斟酌其過失情節，應負50% 之過失責任，而原
    告對於損害之發生亦相同程度與有過失，是被告主張原告對
    於本件車禍之發生與有過失而應減輕其賠償責任，為有理由
    ，本院即應依上開過失比例，減輕被告之賠償金額。
七、按因故意或過失，不法侵害他人之權利者，負損害賠償責任
    ；且汽車、機車或其他非依軌道行駛之動力車輛，在使用中
    加損害於他人者，駕駛人應賠償因此所生之損害；不法侵害
    他人之身體或健康者，對於被害人因此喪失或減少勞動能力
    ，或增加生活上之需要時，應負損害賠償責任；又不法侵害
    他人之身體、健康、名譽、自由、信用、隱私、貞操或不法
    侵害其他人格法益而情節重大者，被害人雖非財產上之損害
    ，亦得請求賠償相當之金額。民法第184條第1項前段、第
    191 條之2前段、第193條第1項、第195條第1項前段分別定
    有明文。被告疏未注意駕車撞擊訴外人謝沛穎所駕駛之機車
    ，導致原告受有上開傷害而不法侵害原告之身體等行為既經
    前開認定屬實，則被告對於其過失行為所造成之損害，自應
    依上開規定負損害賠償責任，茲就原告請求被告賠償之內容
    ，除兩造所不爭執之救護車費用735元以及增購輔助器材
    2,100元以外之金額是否應予准許，分述如下：
  (一)醫療費用41,660元部分：
    原告主張支出醫療費用41,660元已提出馬偕醫院及臺大醫院
    之醫療單據為證，被告則以原告是否有辦理退費等語為辯。
    經查，依原告所提出之單據核算，就其所支出自行負擔之醫
    療費用總計確為41,660元，此有原告提出之醫療費用收據共
    30紙附卷可查，而被告對於該收據之真正並不爭執，足信原
    告主張為真。被告就其所辯情節，未能提證以明，自無從採
    信。
  (二)工作收入損失100,000元部分：
    原告主張受有工作損失100,000 元，固提出數碼維安公司出
    具之在職證明書為據，被告則否認其真正。經本院訊問證人
    即數碼維安公司之經理丙○○證稱該在職證明書確為其所製
    作，且公司負責人亦知悉原告於公司任職之事，當時月薪24
    ,000 元，因僅到職1日即發生車禍，因此尚未辦理勞保、健
    保，而無投保資料得以提供，然原告出車禍後，即於94年 8
    月7 日在醫院向其表示無法繼續上班而辭職，公司有立即找
    人遞補職位負責行政事務，加保薪資則為17,400元，因原告
    負責行政與會計事務，故薪資較高等語。是依據證人前開證
    詞可知，原告於本件車禍發生之後即已辭職，而未以請假或
    留職停薪方式辦理，則原告自94年8月7日因辭職而非數碼維
    安公司之員工，即屬無業之人而無薪資收入，尚無從發生工
    作收入損失之可能。況且證人證述原告薪資為24,000元，惟
    在職證明書上卻記載為25,000元，已有矛盾之處，再以原告
    如確有至數碼維安公司任職，該公司自應立即為原告投保勞
    保、健保，並有相關資料得供本院審認，惟該公司卻未依正
    常程序為之，有違常情；另證人證述原告係在醫院向其表示
    無法上班，此亦與在職證明書上所記載「提出辭呈」之情形
    顯不相同，益徵該在職證明書確有不實之處，其真實性無以
    認定，而證人證稱確有雇用原告任職云云，亦有可疑之處，
    難以遽採，是原告主張受有工作收入損失100,000 元，難認
    有理。
  (三)增加生活上需要之費用部分：
    (1)看護費用120,000元部分：
      原告主張自發生車禍起至94年10月4 日購買助行器開始輔
      助行走為止，均由原告母親簡美玉負責照顧，而受有相當
      於看護費用之損害，以一般僱用看護每日2,000 元計算，
      總計120,000 元，並提出由簡美玉出具之收據為證。被告
      則否認該收據實質真正，並辯稱原告自承並未實際支付簡
      美玉看護費用，卻提出收據，顯非真實，且原告亦未舉證
      證明有受24小時全日照顧之必要等語。經查原告自陳卻未
      實際支付簡美玉看護費120,000 元，惟按被害人因受傷需
      人看護，而由親屬看護時，雖無現實看護費之支出，亦應
      認被害人受有相當看護費之損害而得向加害人請求賠償，
      蓋此種親屬看護固係出於人之親情，但親屬看護所付出之
      勞力尚非不能評價為金錢，原告主張得以請求相當於看護
      費用之損失，尚非無據。而查原告受有右脛骨腓骨骨折之
      傷害，經於94年8月8日至臺大醫院接受開放性復位及內固
      定手術後，已於94年8 月15日出院，此有臺大醫院診字第
      94155194號診斷證明書在卷可參，而依原告所受之骨折傷
      勢觀之，堪認其於8 日之住院期間確有全日接受照護之必
      要性，則比照臺灣大學附設醫院陪病員僱用辦法之全日班
      收費標準每日2,000 元計，原告所得請求相當於看護費之
      損失即為16,000元，至於原告出院後至購買助行器之期間
      ，是否確有接受看護之必要，則未舉證證明，難認有據。
    (2)交通費680元部分：
      原告主張因本件車禍至醫院就診而支出計程車費680 元，
      業已提出計程車收據4 紙為證，被告雖否認收據之真正，
      然觀之該收據上業已明確記載搭乘日期、車資、車行名稱
      、車號、駕駛人等詳細之資料，並無任何不實之處，至於
      被告雖另辯稱原告提出之94年10月21日計程車收據，當日
      並無相對應之醫療費用單據，顯見該收據不實云云，惟原
      告是否請求94年10月21日之醫療費用而提出醫療單據，乃
      原告基於處分權主義所得決定之事項，自不得以此推論原
      告於該日即未至醫療院所就診，被告所為辯解，實無所據
      ，難以採信。
    (3)傷口美容修復費用78,000元部分：
      按損害賠償，除法律另有規定或契約另有訂定外，應以填
      補債權人所受損害及所失利益為限，民法第216條第1項定
      有明文。本件原告主張日後有修復傷口之必要而須支出78
      ,000 元，固提出傷口照片及佳醫美人診所費用預估單1紙
      為證，然原告亦自陳此費用尚未支出，且又未說明日後支
      出之確切時間而有提起將來給付之訴之必要，則此等預估
      之金額，即非損害賠償之範圍，自不得請求被告予以賠償
      。
  (四)慰撫金500,000元部分：
    本院審酌原告因本件車禍受有右脛骨腓骨骨折之傷害，須休
    養4 個月，而其於本件車禍發生時，年僅20餘歲，甫自大學
    畢業不久，即遭逢本件車禍，又留有傷口痕跡，有照片在卷
    可參，對於身為女性之原告而言，當造成嚴重之心理傷害，
    ，並斟酌兩造之財產所得，有稅務電子閘門財產所得調件明
    細表附卷可查，認原告主張之慰撫金以250,000 元為適當，
    逾此部分則無理由。
八、綜合上述，原告主張其所受損害，包括醫療費用41,660、增
    加生活上支出即看護費用16,000元、計程車費680 元、救護
    車費735 元、增購輔助器材2,100元，以及慰撫金250,000元
    ，總計31,1175 元，應為真實，惟應依據上述原告所應負擔
    50% 過失責任比例，減輕被告之賠償金額，經計算後原告所
    得請求被告負擔之損害賠償金額即為155,588 元（小數點以
    下四捨五入）。末按保險人依本法規定給付保險金，視為加
    害人或被保險人損害賠償金額之一；加害人或被保險人受賠
    償請求時，得扣除之，強制汽車責任保險法第30條定有明文
    。經查，原告因本件車禍向富邦產物保險公司請領強制汽車
    責任險保險金23,744元，有匯款通知單1 紙可查，且為兩造
    所不爭執，是此部分金額依法亦應予扣除，經扣除後原告所
    得主張之金額為131,844 元。從而，原告依據侵權行為之法
    律規定，請求被告給付131,844 元，及自起訴狀繕本送達翌
    日即96年2月27日起至清償日止，按法定遲延利率5% 計算之
    利息，為有理由，應予准許；超過此部分之請求，則無理由
    ，應予駁回。
九、按所命給付未逾50萬元，法院應依職權宣告假執行，民事訴
    訟法第389條第1項第5 款定有明文。本件命被告賠償金額未
    逾50萬元，爰依上開規定，依職權宣告假執行。另被告陳明
    願供擔保請求宣告免為假執行，核無不合，爰酌定相當之擔
    保金額宣告之。至原告敗訴部分之其餘假執行之聲請，因訴
    之駁回而失所附麗，應併予駁回。
十、本件事證已臻明確，兩造其餘攻擊防禦方法及未經援用之證
    據，核與本件判決結果不生影響，不予逐一論駁，於此敘明
    。
十一、據上論結，原告之訴為一部有理由，一部無理由，依民事
      訴訟法第79條、第389條第1項第5款、第392條第2 項，判
      決如主文。
中　　華　　民　　國　　96　　年　　11　　月　　14　　日
                  民事第四庭    法　官　余明賢
以上正本係照原本作成
如對本判決上訴，須於判決送達後20日內向本院提出上訴狀
中　　華　　民　　國　　96　　年　　11　　月　　14　　日
                    　　　　　　書記官　楊勝欽
